臺灣高等法院高雄分院民事判決
111年度上易字第152號
上  訴  人  阿里實業有限公司

法定代理人  梁家源  
訴訟代理人  周明嘉  
            甘昊文    住高雄市○○區○○○路00號00樓        
被上訴人    洪秀梅  
訴訟代理人  梁凱富律師
            蔡知庭律師 
上列當事人間請求終止借名登記事件，上訴人對於民國111年4月
1日臺灣屏東地方法院110年度訴字第46號第一審判決提起上訴，
本院於111年10月5日言詞辯論終結，判決如下：
    主      文
上訴駁回。
第二審訴訟費用由上訴人負擔。
    事實及理由
一、上訴人起訴主張：被上訴人之夫許榮輝積欠伊新台幣（下同
    ）235萬10元及自民國93年5月21日起算之利息、違約金，元
    容食品有限公司（以下簡稱元容公司）所登記被上訴人之出
    資額1,400萬元，實際上為許榮輝出資，僅借名登記於被上
    訴人名下，而許榮輝名下除財產價值1萬825元之房屋應有部
    分1/4外，並無其他財產，伊為保全債權，已依民法第242條
    前段及類推適用民法第549條第1 項規定，代位許榮輝終止
    其與被上訴人間之借名登記契約。爰依民法第242條前段及
    第179條規定為，代位許榮輝，請求被上訴人將登記其名下
    上開出資額之一部，即其中100萬元出資額變更登記予許榮
    輝，並聲明：被上訴人應將其於元容公司之出資額1,400萬
    元中之100萬元，變更登記於許榮輝名下。
二、被上訴人則以：元容公司係伊與伊母洪陳品出資設立，目前
    登記之出資額各為1,400萬元及100萬元，伊之資力遠勝於許
    榮輝，上開1,400萬元出資額與許榮輝無關。上訴人所提元
    容公司登記之公司所在地與許榮輝之戶籍地相同，許榮輝於
    領取上訴人所寄存證信函時自稱為元容公司老闆，並曾自統
    一股份有限公司及統萬股份有限公司（以下分別簡稱為統一
    公司及統萬公司）領取其等給付經銷商之獎勵金，暨許榮輝
    之弟許榮煌於訴訟外所為不利於伊之陳述等事證，均不足以
    證明許榮輝為元容公司實際上之負責人或就上開1,400萬元
    出資額與伊有借名登記關係存在，上訴人本件請求於法無據
    等語。
三、原審為上訴人敗訴之判決，上訴人提起上訴，並聲明：原判
    決廢棄，餘如原審訴之聲明所示。被上訴人則答辯聲明：上
    訴駁回。
四、兩造不爭執事項（見本院卷第71-72頁）：
  ㈠被上訴人之夫許榮輝積欠上訴人235萬10元，及自93年5月21
    日起至清償日止，按週年利率百分之5.5計算之利息，暨按
    上開利率百分之20計算之違約金（原債權人為保證責任高雄
    縣鳳山信用合作社，嗣後由上訴人輾轉受讓取得債權）。
  ㈡元容公司於93年4月9日辦畢設立登記，資本總額為500萬元，
    被上訴人登記之出資額為450萬元，被上訴人之母洪陳品登
    記之出資額為50萬元；95年7月26日增資300萬元（資本總額
    800萬元），被上訴人登記之出資額增為700萬元，洪陳品登
    記之出資額增為100萬元；98年12月28日增資740萬元（資本
    總額1,540萬元），98年12月29日減資740萬元（資本總額80
    0萬元），被上訴人與洪陳品登記之出資額各為700萬元及10
    0萬元；99年8月12日增資700萬元（資本總額1,500萬元），
    被上訴人登記之出資額增為1,400萬元，洪陳品登記之出資
    額仍為100萬元迄今。
  ㈢門牌編號屏東縣○○鎮○○街00號及同鎮興農路1之10號房屋均為
    被上訴人所有，上開興農路1之10號房屋所坐落之屏東縣○○
    鎮○○段00地號土地（面積8,874.71平方公尺），被上訴人自
    79年1月4日起即因買賣而取得應有部分1/9，且被上訴人名
    下有4棟房屋、8筆土地，連同元容公司之出資額1,400萬元
    ，財產總額共3,093萬2,870元，許榮輝名下則有房屋1棟應
    有部分1/4，財產總額1萬825元。
  ㈣元容公司登記之公司所在地為屏東縣○○鎮○○街00號房屋，被
    上訴人與許榮輝亦均設籍在該址。
  ㈤元容公司為統一公司或統萬公司之經銷商，許榮輝個人則非
    統一公司或統萬公司之經銷商。
  ㈥許榮輝曾自統一公司及統萬公司領取其等給付之獎勵金。
  ㈦許榮輝曾於109年8月27日領取上訴人所寄存證信函時，蓋用
    元容公司及其本人之印文，並自稱老闆，由投遞士或其本人
    於其本人印文旁手寫「老闆」2字於掛號郵件收件回執上（
    見原審卷一第31頁）。
五、被上訴人與許榮輝間就元容公司登記之被上訴人出資額1,40
    0萬元，是否有借名登記關係存在？
　㈠按稱「借名登記」者，謂當事人約定一方將自己之財產以他
    方名義登記，而仍由自己管理、使用、處分，他方允就該財
    產為出名登記之契約，其成立側重於借名者與出名者間之信
     任關係，在性質上應與委任同視，倘其內容不違反強制、
    禁止規定或公序良俗者，固應賦與無名契約之法律上效果，
    並類推適用民法委任之相關規定。惟主張借名登記者，應就
    該借名登記之事實負舉證責任（最高法院98年度台上字第99
    0號、101年度台上字第1775號及106年度台上字第1157號判
    決意旨參照）。
　㈡上訴人以元容公司登記之公司所在地與許榮輝之戶籍地相同
    ，許榮輝於領取上訴人所寄存證信函時自稱為元容公司之老
    闆，並曾自統一公司及統萬公司領取其等給付經銷商之獎勵
    金，及許榮輝之弟許榮煌曾於訴訟外為不利於被上訴人之陳
    述，主張許榮輝與被上訴人間就元容公司登記之被上訴人出
    資額有借名登記關係云云，惟為被上訴人所否認，經查：　
    　
　⒈元容公司登記之公司所在地即屏東縣○○鎮○○街00號房屋，乃
    被上訴人所有，且被上訴人與許榮輝均設籍在該處一節，為
    兩造所不爭執（見不爭執事項㈢、㈣），是顯難因元容公司登
    記之公司所在地在屏東縣○○鎮○○街00號，即謂許榮輝與被上
    訴人間有上訴人所稱之借名登記關係存在。
　⒉門牌編號屏東縣○○鎮○○街00號及同鎮興農路1之10號房屋均為
    被上訴人所有，興農路1之10號房屋坐落之屏東縣○○鎮○○段0
    0地號土地（面積8,874.71平方公尺），被上訴人自79年1月
    4日起即因買賣而取得其所有權應有部分1/9，且被上訴人名
    下有4棟房屋、8筆土地，連同元容公司之出資額1,400萬元
    ，財產總額共3,093萬2,870元，許榮輝名下則僅有房屋1棟
    應有部分1/4，財產總額1萬825元等情，亦為兩造所不爭執
    （見不爭執事項㈢），足認被上訴人抗辯其財力遠勝於許榮
    輝，非屬無據。
　⒊又證人即元容公司員工張春生證稱：伊受僱於元容公司擔任
    業務員已經7、8年，元容公司另有1名業務員及3名司機，辦
    公處所在屏東縣○○鎮○○路0○00號，辦公室內有3張辦公桌，1
    張是老闆娘洪秀梅使用，另外兩張由業務員使用，因洪秀梅
    是女性，所以稱為老闆娘，事實上她是老闆。伊與其他員工
    關於元容公司的大小事都要請示洪秀梅，由洪秀梅作決定並
    指示，許榮輝到元容公司都只是去泡茶、看報紙及滑手機，
    偶爾在洪秀梅很忙的時候幫幫忙而已。洪秀梅每天早上7點
    半就到辦公室，一直到晚上8、9點所有員工都離開後她才會
    離開，週六員工不上班她也會去加班等語（見原審卷二第63
    -65頁）。審酌證人張春生已於元容公司任職多年，對於元
    容公司實際經營及運作情形當有所知悉，所為證述自有相當
    憑信性；佐以證人即上訴人員工曾柏錩亦證稱：伊曾去過屏
    東縣○○鎮○○路0○00號元容公司的倉庫及辦公處所1、2次，10
    9年7月22日之後又有去過2、3次，伊都是直接到辦公室，但
    都找不到許榮輝，公司人員都推說許榮輝不在，伊去的時候
    都有遇見洪秀梅，只有1、2次沒有看見她，有一次伊去元容
    公司的辦公處所，剛好碰到她的手機響，她有接電話，其他
    時候有看到她坐在辦公桌前面等語（見原卷一第251-253頁
    ）。依上，堪認被上訴人每日均固定至元容公司工作，元容
    公司大小事務均係由被上訴人作決定並指示，元容公司之事
    務實際均係由被上訴人經營管理。
　⒋又元容公司為統一公司及統萬公司之經銷商，許榮輝個人則
    非統一公司及統萬公司之經銷商，許榮輝曾自統一公司及統
    萬公司領取其等給付之獎勵金一節，固為兩造所不爭執（見
    不爭執事項㈤、㈥），惟許榮輝所領取之上開獎勵金，係統一
    公司基於與經銷商元容公司之專案合作關係，由元容公司提
    供專案人員名冊後，給付予經銷商專案人員「個人」之獎勵
    ，而統萬公司部分亦係統萬公司為獎勵「經銷商之業務員」
    而提供之獎勵金等情，分別有統一公司111年8月8函及所附
    專案合作人員102年之給付項目明細表、統萬公司111年8月1
    7日函及所附108年之專案合作人員給付項目明細表在卷可憑
    (見本院卷第87-89、95-97頁)，是許榮輝曾領取上開獎勵金
    核與其是否為元容公司實質股東無涉，上訴人以此主張許榮
    輝與被上訴人間有其所稱之借名登記關係存在，並不足採。
　⒌又許榮輝固曾於109年8月27日領取上訴人所寄存證信函時，
    蓋用元容公司及其本人之印章，並自稱老闆，由投遞士或其
    本人於其本人印章旁手寫「老闆」2字於掛號郵件收件回執
    上，有掛號郵件收件回執附卷可參（見原審卷一第31頁），
    且為兩造所不爭執（見不爭執事項㈦），惟被上訴人陳稱，
    此本係其女許育華要去郵局領取，剛好碰到許榮輝，且許育
    華之子女正好在哭鬧，才由許榮輝去領取等語（見原審卷一
    第274頁），兼之確有部分國人習慣上稱呼女性為老闆娘，
    稱呼男性為老闆，此由證人張張春生前開證述：因洪秀梅是
    女性，所以稱其為老闆娘，事實上她是老闆等語可得佐證，
　　則縱許榮輝於代被上訴人至郵局取信件時自稱為老闆，亦不
    能表示其即係元容公司真正之負責人。
　⒍再者，證人曾柏錩證述：伊於109年7月22日上午11點多，曾
    到屏東縣○○鎮○○街00號，在未告知之情形下，以錄音筆錄下
    與許榮輝之弟許榮煌之對話（見原審卷一第251頁）。
　　而依上訴人提出曾柏錩與許榮煌之對話錄音及譯文，並經原
    審勘驗，錄音內容固有：「（元容喔，那算你們的家族企業
    嗎？）對。……（公司就是他開的阿）對，他開的。……（那邊
    不是他老婆在經營）我嫂子嗎？兩個都有拉，當然兩個都有
    阿」等語（見原審卷一第250、257、259頁），惟此為許榮
    煌於訴訟外之陳述，未經具結擔保其真實性，且其陳述既係
    順隨曾柏錩之發問，語意不明，自無從採用，況上訴人就許
    榮煌所述元容公司為其父所遺留下來一節，亦未能提出任何
    事證證明，上訴人以此主張許榮輝與被上訴人間有其所稱之
    借名登記關係存在，亦無可採。
  ⒎綜上，上訴人所提上開事證均不足以證明許榮輝與被上訴人
    間就元容公司登記之被上訴人出資額有借名登記關係存在，
    其復未提出其他事證以實其說，則其主張尚難採。　
六、按債務人怠於行使其權利時，債權人因保全債權，得以自己
    之名義，行使其權利。當事人之任何一方，得隨時終止委任
    契約。無法律上之原因而受利益，致他人受損害者，應返還
    其利益。雖有法律上之原因，而其後已不存在者，亦同。民
    法第242條前段、第549條第1 項及第179條固定有明文。惟
    如上所述，上訴人並不能證明許榮輝與被上訴人間就元容公
    司登記之被上訴人出資額有借名登記關係存在，則其依民法
    第242條前段及類推適用民法第549條第1 項規定，代位許榮
    輝終止其與被上訴人間之借名登記契約，於法即屬無據。從
    而，其依民法第242條前段及第179條規定，代位許榮輝，請
    求被上訴人將其於元容公司之出資額1,400萬元中之100萬元
    ，變更登記予許榮輝名下，亦無理由。
七、綜上所述，上訴人依民法第242條前段及第179條規定，代位
    許榮輝，請求被上訴人將其於元容公司之出資額1,400萬元
    中之100萬元，變更登記予許榮輝名下，為無理由，應予駁
    回。原審為上訴人敗訴之判決，於法並無不合，上訴意旨求
    予廢棄改判，為無理由，應駁回其上訴。
八、本件事證已臻明確，兩造所為其餘攻擊、防禦，經本院審酌
    後，認與判決結論均無影響，爰不一一論列，附此敘明。
九、據上論結，本件上訴為無理由，爰判決如主文。
中　　華　　民　　國　　111 　年　　10　　月　　28　　日
                            民事第一庭
                                審判長法  官  甯  馨
                                      法  官  何悅芳
                                      法  官  林雅莉
以上正本證明與原本無異。
本件不得上訴。
中　　華　　民　　國　　111 　年　　10　　月　　28　　日
                                      書記官  林宛玲